臺灣高等法院花蓮分院刑事判決　　 96年度選上更(一)字第2號
上　訴　人　臺灣臺東地方法院檢察署檢察官
上　訴　人
即　被　告　甲○○
選任辯護人　張靜律師
上列上訴人因違反公職人員選舉罷免法案件，不服臺灣臺東地方
法院95年度選訴字第4號中華民國95年6月28日第一審判決（起訴
案號：臺灣臺東地方法院檢察署94年度選偵字第63號），提起上
訴，經最高法院第1次發回更審，本院更為判決如下：
    主  文
原判決關於甲○○部分撤銷。
甲○○無罪。
    理  由
一、公訴意旨略以：被告甲○○係臺灣省第16屆臺東縣議員第4
    選區候選人林惠就之秘書，為使林惠就能順利當選縣議員，
    因而至第4選區幫忙拉票。於民國（下同）94年11月間某日
    下午，被告甲○○駕車在臺東縣關山鎮○○路及民族路口巧
    遇有投票權人資格之林財源，遂與林財源基於共同對有投票
    權之人交付賄賂，約定投票權為一定行使之概括犯意，在甲
    ○○車內交付新臺幣（下同）10,000元賄款予林財源，除40
    00元做為林財源投票予林惠就之對價外，餘6000元則由林財
    源找選區內之選民行賄，經林財源應允後，即帶同甲○○拜
    會具有投票權人資格之潘國俊及陳花妹之夫陳同開，請潘國
    俊、陳同開於上開選舉投票時投票予林惠就。嗣於94年11月
    下旬某日，林財源將甲○○前開所交付之賄款，分別交予潘
    國俊及陳花妹各3000元，以為投票予林惠就之對價，並得其
    二人之承諾。案因潘國俊之妻高秀蘭檢舉，經潘國俊、陳花
    妹於偵查中自白收受賄款而查獲。因認被告甲○○涉犯修正
    前公職人員選舉罷免法第90條之1第1項之投票行賄罪嫌。
二、按犯罪事實應依證據認定之，無證據不得推定其犯罪事實，
    又不能證明被告犯罪者，應諭知無罪之判決，刑事訴訟法第
    154條第2項、第301條第1項分別定有明文。又認定不利於被
    告之事實，須依積極證據，苟積極證據不足為不利於被告事
    實之認定，即應為有利於被告之認定，更不必有何有利之證
    據（最高法院30年台字第816號判例參照）。又認定犯罪事
    實，所憑之證據，雖不以直接證據為限，間接證據亦包括在
    內，然無論直接或間接證據，其為訴訟上之證明，須於通常
    一般之人均不致於有所懷疑，而得確信其為真實之程度者，
    始得據之為有罪之認定，倘其證明尚未達到此一程度，而有
    合理性懷疑之存在時，即無從為有罪之認定，根據「罪證有
    疑，利於被告」之證據法則，即不得遽為不利於被告之認定
    （最高法院76年台上字第4986號判例參照）。
三、公訴人認被告即上訴人甲○○涉犯前開罪嫌，無非以證人林
    財源於警詢及第一次偵查中之證詞為其主要論據。訊據被告
    甲○○固坦承其為本屆縣議員候選人林惠就祕書，曾於94年
    11月初與林財源見面等情不諱，惟堅詞否認有上開賄選犯行
    ，辯稱：伊與林財源並不熟識，因本次選舉前往選民住處禮
    貌性拜訪時才認識，並未經手選舉財務，而潘國俊、陳花妹
    所住區域屬山地村落，選票很少不會浪費時間去拜訪他們等
    語。經查：
（一）按被告以外之人於檢察事務官、司法警察官或司法警察調
      查中所為之陳述，與審判中不符時，其先前之陳述具有較
      可信之特別情況，且為證明犯罪事實存否所必要者，得為
      證據，刑事訴訟法第159條之2定有明文。而所謂「較可信
      之特別情況」係指先前陳述之背景具有特別情況，較審判
      中之陳述為可信時，即例外地賦予證據能力。至於是否先
      前陳述之背景較具有特別情況，則需斟酌個案不同之情形
      具體認定之，應依據陳述人於警詢及法院審理所為陳述時
      之「外部情況」，是否具有可信性，即必須綜合陳述人之
      觀察、記憶、表達是否正確，及有無虛偽陳述之動機等加
      以綜合判斷而為認定。證人林財源於警詢時證稱：「被告
      甲○○於94年11月間某日下午，駕車在臺東縣關山鎮○○
      路及民族路口巧遇伊，並於車內交付10,000元賄款，要求
      伊幫林惠就找選區內之選民行賄，伊應允後，2人即同去
      拜訪潘國俊及陳同開。嗣後伊分別交予潘國俊及陳花妹各
      3,000元，拜託彼等投票支持林惠就，其餘4,000元當作自
      己投票林惠就之代價。」等語（94年選他字第166號卷第
      7-9頁）。嗣於原審審理時改稱：「交予潘國俊及陳花妹
      各3,000元，並非賄款。」等語（原審卷第98-100頁），
      顯不相符，並稱：「當天晚上喝酒喝到11點多，凌晨被帶
      去作筆錄，因為已經醉了，所以我講話顛顛倒倒的。」等
      語（原審卷第99頁、本院前審卷第68頁），而依警詢筆錄
      之記載，林財源第一次接受警方詢問之時間係94年12月2
      日1時48分至2時43分，則林財源第一次在警詢中之陳述，
      是否在酒醉後意識不清之狀態下所為，即關係其在警詢時
      之陳述，客觀上是否具有較可信之特別情形而得否例外賦
      予獨立特殊證據價值之判斷，自有就警詢筆錄錄音帶予以
      勘驗之必要，俾以調查其警詢時之陳述是否確與警詢筆錄
      記載之內容相符及有無因酒醉致意識不清之情形，惟經本
      院勘驗結果，僅有94年12月2日21時至21時30分，林財源
      第二次接受警方詢問時之陳述，並無林財源94年12月2日1
      時48分至2時43分第一次接受警方詢問之陳述，有勘驗筆
      錄在卷可依（本院96年8月14日準備程序筆錄第2頁），既
      無錄音紀錄，已無從判斷林財源第一次接受警方詢問之筆
      錄，有何特別可信而例外賦予證據能力之情形，自應認該
      次警詢筆錄無證據能力，不得作為證據來使用。
（二）證人林財源於檢察官第一次偵訊時證稱：「…甲○○交付
      10,000元予伊，要求伊幫林惠就找選區內之選民行賄，2
      人即一同去拜訪潘國俊及陳同開。嗣伊分別交予潘國俊及
      陳花妹各3,000元，拜託彼等投票支持林惠就，其餘4,000
      元當作自己投票林惠就之代價。」等語（94年選他字第16
      6號卷第11-12-1頁），惟於檢察官第二次偵訊時改稱：「
      拿3,000元給陳花妹，是因為可憐她經濟不好，而且冬天
      快到了，所以拿錢給她；至於拿3,000元給潘國俊是看他
      沒有工作很可憐，並未叫他支持林惠就。」等語（94年選
      他字第166號卷第119頁），嗣於原審審理時證稱：「因可
      憐陳花妹才拿3,000元給她去買生活用品，看潘國俊沒有
      工作才拿3,000元給他，叫他去工作。」等語（原審卷第
      99頁），於本院前審審理時證稱：「因可憐他們，才拿錢
      給他們，並未叫他們支持林惠就。」等語（本院前審卷第
      66 頁），並不相符。況且，證人潘國俊除於原審指稱不
      認識被告外，經原審訊以：「94年11月初選舉前林財源有
      無帶甲○○去你那裡拜訪否？」時，證稱：「林財源有帶
      一個人到我家沒錯」，續經訊以：「那天林財源帶那個人
      來，有無給你名片？」及「（提示扣案名片）是否這一張
      名片？」時，則證稱：「有」、「不是這一張，他的名片
      左下角有四方形是綠色的」（原審卷第102-104頁），核
      與證人林財源前開證述：「伊與被告甲○○一同去拜訪潘
      國俊。」等語不符，尚難僅憑證人林財源於偵訊中唯一一
      次不利被告之證述，即論被告行賄罪。
（三）綜上證人林財源之證詞，因其於警詢時之證詞未錄音，並
      不具有「較可信之特別情況」，不具證據能力。至其於檢
      察官第一次偵訊中之證述，復與其後於第二次檢察官偵訊
      筆錄及原審、本院審理時之證述不符，且與證人潘國俊之
      證詞互相矛盾，而有瑕疵可指，故該有瑕疵之證詞，尚難
      令本院無合理懷疑而逕採為被告甲○○有罪判決之依據。
      此外，復查無其他積極證據，不能證明被告甲○○犯罪。
      自應諭知無罪之判決。原審認被告甲○○構成投票行賄罪
      ，量處有期徒刑7月，褫奪公權5年，尚有未洽。檢察官上
      訴指摘原判決量刑過輕，並無理由，應予駁回。被告上訴
      否認犯罪，為有理由，應予撤銷改判為無罪之諭知。
據上論斷，應依刑事訴訟法第369條第1項前段、第301條第1項，
判決如主文。
本案經檢察官乙○○到庭執行職務。
中　　華　　民　　國　　96　　年　　8 　　月　　28　　日
                  審判長法  官  謝志揚
                        法  官  蔣有木
                        法  官  湯文章
以上正本證明與原本無異
如不服本判決，應於判決送達後十日內向本院提出上訴狀。其未
述理由者，並應於提出上訴狀後十日內向本院補提理由狀 (須
附繕本)。
                        書記官   李德霞
中　　華　　民　　國　　96　　年　　8 　　月　　28　　日
